臺灣臺北地方法院民事判決　　　　　　　90年度訴字第3466號
原　　　告　根基營造股份有限公司
法定代理人　丁○○
訴訟代理人　劉錦隆律師
複代理人　　楊仲傑律師
受告知人　　一路發通運股份有限公司
法定代理人　庚○○
　　　　　　揚銲鋼構焊接有限公司
法定代理人　辛○○
　　　　　　統亞國際科技股份有限公司
法定代理人　己○○
被　　　告　榮民工程股份有限公司
法定代理人　甲○○
訴訟代理人　劉志鵬律師
複代理人　　林佳瑩律師
訴訟代理人　陳希佳律師
複代理人　　孫櫻倩律師
參　加　人　兆豐資產管理股份有限公司
　　　　　　　　　　　樓
法定代理人　乙○○
訴訟代理人　丙○○
當事人間請求給付工程款事件，本院於民國94年2月2日言詞辯論
終結，判決如下：
    主  文
原告之訴駁回。
訴訟費用由原告負擔。
    事實及理由
壹、程序方面：
一按「訴狀送達後，原告不得將原訴變更或追加他訴。但有下列
  各款情形之一者，不在此限：‧‧‧二、請求之基礎事實同一
  者。」民事訴訟法第二百五十五條第一項第二款定有明文。經
  查，原告90年7月11日起訴時，原陳稱：「被告應給付原告五
  百萬元，即自起訴狀繕本送達翌日起至清償日止，按年息百分
  之五計算之利息，並願供擔保，請准宣告假執行」；嗣於本院
  91年7月1日準備程序時，具狀更正聲明表示：「被告應給付原
  告五百四十五萬七千一百八十元，及其中五百萬元自起訴狀繕
  本送達（90年7月25日）翌日起，四十五萬七千一百八十元自
  擴張聲明訴狀送達（91年7月1日）翌日起，均至清償日止，按
  年息百分之五計算之利息，並願供擔保，請准宣告假執行」等
  語（本院卷一第165頁參照）；嗣又於本院93年6月16日準備程
  序時再擴張聲明為「被告應給付原告五百五十六萬八千一百十
  四元，及其中五百萬元自起訴狀繕本送達（90年7月25日）翌
  日起，四十五萬七千一百八十元自擴張聲明訴狀送達（91年7
  月1日）翌日起，十一萬九百三十四元自擴張聲明狀繕本送達
  （93年6月16日）翌日起，均至清償日止，按年息百分之五計
  算之利息，並願供擔保，請准宣告假執行」，就其應受判決事
  項之聲明，其請求之基礎事實相同，均屬同一工程款債權，核
  與本段首開規定相符，應予准許。
二再按告知訴訟乃當事人一造於訴訟繫屬中，將其訴訟告知於因
  自己敗訴而有法律上利害關係之第三人，以促其參加訴訟。而
  所謂有法律上利害之關係之第三人，係指本訴訟之裁判效力及
  於第三人，該第三人私法上之地位，因當事人之一造敗訴，而
  將致受不利益，或本訴訟裁判之效力雖不及於第三人，而第三
  人私法上之地位因當事人之一造敗訴，於法律上或事實上依該
  裁判之內容或執行結果，將致受不利益者而言（最高法院五十
  一年台上字第三０三八號判例意旨參照）。查受告知人統亞國
  際科技股份有限公司（下稱統亞公司）為系爭工程款之債權人
  ，本件債權讓與之效力，影響統亞公司積欠原告之債務多寡；
  揚銲鋼構焊接有限公司（下稱揚銲公司）、一路發通運股份有
  限公司（下稱一路發公司）主張其為系爭工程款債權之另一受
  讓人，債權讓與對何人發生效力，亦將影響揚銲公司、一路發
  公司；中國國際商業銀行股份有限公司（後債權讓與兆豐資產
  管理股份有限公司）主張其為統亞公司之債權人，系爭工程款
  債權讓與之效力亦將影響兆豐公司之債權受償利益，揆諸前開
  判例意旨，參加人統亞公司、揚銲公司、一路發公司、兆豐公
  司應為有法律上利害之關係之第三人，被告聲請告知上開等人
  參加訴訟，應屬合法。
三又準備程序中受命法官為闡明訴訟關係整理並協議簡化爭點，
  當事人固應受其拘束，但依其他情形協議顯失公平者，不在此
  限，民事訴訟法第270條之1第3項定有明文。查，本件當事人
  於90年11月13行準備程序時，經二造同意列(一)本件債權讓與應
  以轉讓時或通知債務人時為準，及(二)工程保留款之多寡等為爭
  點。惟被告於91年6月19日經參加人中國國際商業銀行大安分
  行告知始知悉債權讓與有詐害債權之情事，有被告提出之通知
  函一件附卷為憑（本院卷一第159頁），被告顯然在91年6月19
  日之前無法就債權讓與之效力為爭執，如不准許被告增列此為
  爭點，顯有失公平，爰准許增列此項爭點。
貳、實體方面：
一原告主張：
(一)受告知人統亞公司於89年8月4日，向原告承攬「南港環快鋼構
  橋樑工程」二件，原告於90年8月22日支付新台幣（下同）
  68,836, 163元給統亞公司後，統亞公司旋即於89年10月初倒
  閉，而無法履約。統亞公司於89年10月3日將其向被告承攬之
  工程（招標案號0000000 C，工程名稱512標新店溪鐵路橋改建
  公陸橋構樑製作一式，下稱系爭工程）剩餘之工程款債權讓與
  原告，並於89年10月5日以通知書連同債權讓與協議書通知被
  告，原告並於89年10月6日通知被告。
(二)被告接到原告及統亞公司債權讓與之通知後，來函表示依其與
  統亞公司簽訂之契約書第十二條第一項，統亞公司未取得被告
  之書面同意，不得將統亞公司對被告之債權讓與第三者。惟統
  亞公司並未將其與被告間之工程契約書交付或出示給原告，原
  告並不知悉有債權不得讓與之特約，該特約不得對抗善意之原
  告。
(三)統亞公司將系爭工程之工程款債權分別於89年10月2日讓與揚
  銲公司、89年10月3日讓與原告根基公司，揚銲公司於89年10
  月31日通知被告、原告根基公司於89年10月6日通知被告，債
  權讓與對何人生效之爭執，業經台灣高等法院90年上字第1258
  號認定第二受讓人即原告已先為通知被告，對於債務人之關係
  取得系爭債權，且被告已選擇承認先為通知之原告為債權人，
  本件債權讓與對被告而言，係在於原告。
(四)依被告所提「統亞公司000-0000-C工程計價及保留款尚未核辦
  收付統計表」，系爭工程款及保留款計5,197,314元，另有工
  程保固金741,599元，保固金於滿二年半退還二分之一，系爭
  工程於91年7月1日前即已通車，故被告應退還保固金370,800
  元，加上前開5,197,314元，合計共5,568,1148元。
(五)被告雖辯稱系爭工程尚未辦理完工驗收云云，惟依被告與統亞
  公司之工程契約條款第十四條第四款約定，保固保證金應為最
  後結算之百分之一，可逕由被告扣相當之保留款為之，被告既
  主張已自保留款中扣741,596元（即統亞公司實際完成金額之
  百分之一）為保固金，並於前開「統亞公司000-0000-C工程計
  價及保留款尚未核辦收付統計表」記載「統亞公司暫存保管款
  」5,197,314元，且主張對於統亞公司未施作部分另招商施作
  ，統亞公司顯已不能再繼續施作其未完成之830,090元之工程
  ，足以證明本案業經結算。
(六)統亞公司收受原告68,836, 163元預付款無法履約，為賠償原
  告損失，除將系爭債權讓與原告外，尚由其子公司即保證廠商
  資豐營造有限公司（下稱資豐公司）將其對台南區中小企業銀
  行新營分行之定期存款債權14,337,847元讓與原告，資豐公司
  之法定代理人即壬○○於台灣台南地方法院90重訴字第289號
  返還借款事件證稱：資豐公司讓與前開債權之債權讓與協議書
  上大小章是總公司統亞公司蓋的，當時伊在場，是由統亞公司
  業務經理指示將資豐公司之該債權讓與原告等語，可知債權讓
  與時，壬○○確有在場，並非如其所言未參與。
(七)縱認單石堅、壬○○無權代理統亞公司將系爭債權讓與原告，
  惟依當時情況，單石堅為統亞公司最高職務之經理人，又持有
  統亞公司之印鑑章，壬○○則為代理統亞公司與原告訂立承攬
  契約之經理，足以使人相信其有權繼續代理統亞公司與原告處
  理該承攬契約之善後事宜，故單石堅與壬○○代理統亞公司將
  系爭債權讓與原告，亦應有表見代理之適用。
(八)聲明：被告應給付原告新台幣五百五十六萬八千一百十四元，
  及其中五百萬元自起訴狀繕本送達（90年7月25日）翌日起，
  四十五萬七千一百八十元自擴張聲明訴狀送達（91年7月1日）
  翌日起，十一萬九百三十四元自擴張聲明狀送達（93年6月16
  日）翌日起，均至清償日止，按年息百分之五計算之利息，並
  願供擔保，請准宣告假執行。
二被告抗辯：
(一)訴外人揚銲公司另行對被告起訴主張統亞公司就系爭工程款債
  權中之1,099,000元，業經統亞公司於89年10月02日轉讓予揚
  銲公司（本院90年度訴字第1238號、台灣高等法院90年上字第
  1258號）。按債權讓與為處分行為，一旦有效為債權之讓與，
  不得再就同一債權為有效之讓與。債權讓與之通知不過為觀念
  通知，使債務人知有債權移轉之事實，免誤向原債權人清償而
  已，僅債權之讓與，非經讓與人或受讓人通知債務人，對於債
  務人不生效力，足見債權讓與於讓與人與受讓人間，係於訂立
  債權讓與契約時即發生效力。統亞公司已無法將系爭債權中之
  1,099,000元讓與原告，縱認統亞公司應負表見代理之授權人
  責任，其與原告間之債權讓與契約在1,099,000元之範圍內因
  無法移轉而歸於無效。
(二)系爭工程之工程計價，未驗收款508,800元、保留款7,365,113
  元、應扣工程款1,935,000元及保固金741,599元。系爭工程尚
  未辦理完工驗收，亦未辦理保固等保證，統亞公司就系爭工程
  保留款7,365,113元部分尚無權請求，原告亦無權請求，系爭
  工程未驗收款僅508,800元，扣抵應扣款1,935,000元，尚有不
  足，故統亞公司對被告無任何工程款請求權，被告亦無權向被
  告請求任何工程款。
(三)單石堅僅為統亞公司工務部協理，職權僅限於工務部之計價、
  投標等事宜，不包括與業主接洽及會計財務方面，業經戊○○
  、單石堅、壬○○等多人證述在卷，單石堅顯無權代理統亞公
  司簽署債權讓與契約，統亞公司未曾以自己之行為表示授與單
  石堅簽署系爭債權讓與契約之代理權，且於知悉單石堅無權代
  理乙事時明白為反對之意思表示，再加上原告係明知或可得而
  之單石堅並無簽訂系爭債權讓與契約之代理權限，本件並無成
  立表見代理。
三參加人中國國際商業銀行大安分行（嗣債權讓與兆豐資產管理
  股份有限公司）陳述：統亞公司讓與原告之債權為虛偽，並非
  統亞公司所轉讓。統亞公司在89年9月30日發生大額退票後，
  對各債權銀行負有近約三十億元之貸款，寄望以該公司當時已
  完工及興建中工程可得請領之工程款約十一億元作為日後度過
  財務困境之本錢，殊無在此時將工程款債權讓與他人之理。部
  分債權人利用統亞公司董事長己○○前往中國珠海之際，勾串
  統亞公司負責工程業務之單石堅協理，以保管公司印鑑為由，
  向統亞公司會計經理訛取公司印鑑，並以債權讓與方式將統亞
  公司之工程款債權讓與殆盡，甚至有將一筆工程款先後讓與數
  人之不合理情形，本件債權讓與協議書，為單石堅協理無權代
  理之行為，效力未定。且表見代理須以相對人善意無過失為必
  要。
四兩造不爭執之事項：
  (一)統亞公司承攬原告「南港環快鋼構橋樑工程」二件，原告於
    89年9月22日預付68,836,163元之鋼板材料款給統亞公司，
    統亞公司於89年10月初倒閉而無法履約。
  (二)統亞公司於89年10月3日將其向被告承攬之系爭工程剩餘之
    工程款債權讓與原告，並於89年10月5日以通知書連同債權
    讓與協議書通知被告，原告並於89年10月6日通知被告。
五本件爭點及本院之判斷：
  (一)原告主張統亞公司將系爭工程款債權讓與原告，並已通知被
    告，原告並不知悉有統亞公司與被告間有債權不得讓與之特
    約，該特約不得對抗善意之原告。且被告已選擇承認先為通
    知之原告為債權人，本件債權讓與對被告而言，係在於原告
    。單石堅協理為當時統亞公司最高職務之經理人，又持有統
    亞公司之印鑑章，應有表見代理之適用。系爭工程已通車，
    故被告應退還工程款、保留款及保固金合計共5, 568,1148
    元等語；被告則抗辯：單石堅僅為統亞公司工務部協理，職
    權僅限於工務部之計價、投標等事宜，不包括與業主接洽及
    會計財務方面，其所為之債權讓與，為無權代理，亦不成立
    表見代理。且系爭工程款債權中之1,099,000元，業經統亞
    公司讓與揚銲公司在先，無法再讓與原告。系爭工程尚未辦
    理完工驗收，亦未辦理保固等保證，統亞公司就系爭工程保
    留款7,365,113元部分無權請求，原告亦無權請求
   ，系爭工程未驗收款僅508,800元，扣抵應扣款1,935,000 元
   ，尚有不足，故統亞公司對被告無任何工程款請求權，被告
   亦無權向被告請求任何工程款等詞置辯。是本件首要之爭點
   即為統亞公司單石堅協理於89年10月3日與被告簽訂之債權讓
   與協議書，是否為無權代理之行為，及是否成立表見代理？
 (二)查系爭債權讓與協議書為統亞公司單石堅協理於統亞公司在
   89年10月初跳票倒閉，負責人己○○離境、總經理陳世明不
   知去向後所為，此為二造不爭執之事實。又統亞公司負責人
   己○○於89年10月2日出境至89年10月12日入境，有內政部警
   政署入出境管理局91年9月26日境信昌字第0910069074號函及
   出入境紀錄一份在卷為憑，是系爭債權讓與協議書簽訂之時
   ，統亞公司之法定代理人己○○並不在國內，非其代表統亞
   公司與原告簽訂之事實，應堪認定。
 (三)按股份有限公司，董事長對內為股東會、董事會及常務董事
   會主席，對外代表公司。董事長請假或因故不能行使職權時
   ，由副董事長代理之；無副董事長或副董事長亦請假或因故
   不能行使職權時，由董事長指定常務董事一人代理之；其未
   者，由常務董事或董事互推一人代理之；又公司之經理人，
   在執行業務範圍內，亦為公司負責人，公司法第208條第4項
   、第8條分別定有明文。是統亞公司之董事長己○○縱有因故
   不能行使職權之事由發生，其有權代表統亞公司之人，依序
   應為副董事長、董事長指定之常務董事、董事中互推一人，
   並不包括經理人。且經理人雖在執行職務範圍內對外代表公
   司，但僅關於公司營業上之事務有辦理之權，若有所代表者
   非公司營業上之事務，本不在代表權範圍之內，此項無權限
   之行為，不論第三人是否善意，非經公司承認，不能對於公
   司發生效力（參照最高法院76年台上字第1866號判決）。查
   單石堅協理係統亞公司工務部協理，其職權僅限於工務部之
   計價、投標等事宜，且單石堅利用統亞公司大、小章所為之
   本件債權讓與行為，並非統亞公司委任單石堅應辦理之業務
   範圍，並不因原負責人避債離境至中國大陸，或總經理陳世
   明避不出面處理，而使單石堅成為有權代表統亞公司處理超
   越其原受委任之工務部協理職權範圍內之行為，亦不因單石
   堅與其他經理共同商議或簽訂，即能由單石堅代表統亞公司
   簽訂債權讓與協議書。況證人單石堅於本院證稱：己○○沒
   有給伊任何指示，公司實際負責人陳世明也沒有給伊任何接
   管公司的指示等語（本院9 2年6月23日筆錄卷一第337至339
   頁）；證人即統亞公司總經理特別助理戊○○於本院亦證稱
   ：公司總經理陳世明是實際執行公司業務之人，公司跳票後
   ，陳世明也躲起來，關於債權讓與之事，陳世明並未交代，
   伊也不清楚。89年12月16日改選伊為總經理，統亞公司不承
   認債權轉讓。單石堅為債權讓與及簽訂債權讓與協議書沒有
   股東會或董事會同意等語（本院91年9月23筆錄卷一第25 1頁
   、卷二第28頁）。是本件單石堅所為之系爭債權讓與之行為
   ，屬無權限之行為，不論第三人是否善意，對對統亞公司並
   不發生效力，原告主張單石堅為當時統亞公司職務最高之經
   理人，應由單石堅代表統亞公司為法律行為云云，並無可採
   。
(四) 按民法第169條表見代理之規定，由自己之行為表示以代理權
   授與他人者，對於第三人應負授權人之責任，必須本人有表
   見之事實，足使第三人信該他人有代理權之情形存在，始足
   當之。我國人民將自己印章交付他人，委託該他人辦理特定
   事項者，比比皆是，倘持有印章之該他人，除受託辦理之特
   定事項外，其他以本人名義所為之任何法律行為，均須由本
   人負表見代理之授權人責任，未免過苛（最高法院院七十年
   台上字第六五七號判例參照）。查單石堅係向統亞公司會計
   部取得統亞公司之大、小章保管，有單石堅出具之保管條一
   紙在卷可憑（本院卷一第277頁），該保管條記載統亞公司之
   經濟部印鑑章於89年10月1日起改由單協理保管，原保管人：
   財務部經理、林裕傑，印鑑保管人：單石堅。該保管條非但
   未載明交與單石堅公司大、小章之目的係為統亞公司委任單
   石堅協理處理有關債權讓與之事宜，且載明僅係將公司大、
   小章交由單石堅保管之單純事實，並無其他，尚難認統亞公
   司已有表示以代理權授與單石堅之表見事實，亦不得僅以單
   石堅具有工務部協理或最高職級經理人之單一事實，即認有
   表見代理之外觀。又系爭債權讓與業經統亞公司91年8月14日
   董事會決議有關前協理單石堅未經合法授權轉讓債權不當，
   使公司承受損失，依法提出告訴，追訴刑事責任等語，有統
   亞公司91年8月14日第三次董事會會議記錄附卷可參（本院卷
   一第278、279頁），足證統亞公司對系爭債權讓與之事實，
   已明白表示反對承認。再原告與統亞公司間就南港環快鋼構
   橋樑工程二件乃原告與統亞公司董事長己○○親自訂約，有
   工程契約書在卷可證（本院卷一第12至23頁），並經證人戊○○證述在卷（本院卷一第283、284頁），而原告既知統亞
   公司之負責人為己○○，其對於系爭債權讓與應由己○○為
   之，應知之甚明，而單石堅僅為工務部協理，負責工務部之
   計價及投標事宜，債權讓與非其權限範圍內之行為，原告亦
   難謂為不知，且單石堅之行為亦非統亞公司自己之行為表示
   ，與表見代理之規定不符，是原告主張被告應負表見代理之
   責任云云，亦不足採。
(五)至證人戊○○於本院另證稱：伊是找他（單石堅）來了解伊未
  收工程款還有多少及讓與掉多少，目的是為了了解如果讓與了
  就沒有欠款，必須要拿到憑證，了解公司還有多少債權債務等
  語（本院93年4月14日筆錄卷二第30頁），證人戊○○在本院
  所為之證述，僅係為查明當時單石堅究竟轉讓多少債權應有憑
  據，並非對外或向原告表示承認單石堅所為之系爭債權讓與，
  尚難以證人戊○○於本院之證述即表示統亞公司承認系爭債權
  讓與，原告主張統亞公司已承認系爭債權讓與行為，亦不足採
  信。
六綜上所述，本件系爭債權讓與屬單石堅無權限之行為，不論第
  三人是否善意，對統亞公司並不發生效力，系爭債權讓與亦無
  表見事實，統亞公司事後亦未承認，亦不成立表見代理。從而
  ，原告訴請被告給付五百五十六萬八千一百十四元及利息，為
  無理由，應予駁回。
七本件事已臻明確，兩造所為之其他主張陳述並所提之證據，經
  審酌後，認均與本件之結論無礙，不再一一論述，併予敘明。
八結論：本件原告之訴為無理由，依民事訴訟法第78條判決如主
  文。
中　　華　　民　　國　　94　　年　　3 　　月　　4 　　日
                  民事第六庭    法　官　楊晉佳
以上正本係照原本作成。
如對本判決上訴，須於判決送達後20日內向本院提出上訴狀
中　　華　　民　　國　　94　　年　　3 　　月　　7 　　日
                    　　　　　　書記官　朱俶伶
